【裁判字號】    92,上更(一),468
【裁判日期】    920923
【裁判案由】    山坡地保育利用條例等
【裁判全文】
臺灣高等法院刑事判決                        九十二年度上更(一)字第四六八號
    上  訴  人  甲○○
    即  被  告
    選任辯護人  洪明聰  律師
    上  訴  人  戊○○
    即  被  告
    選任辯護人  鐘  律師
右列上訴人等因違反山坡地保育利用條例案件，不服臺灣桃園地方法院八十八年度訴
字第五二一號，中華民國八十八年十一月十六日第一審判決（起訴案號：臺灣桃園地
方法院檢察署八十七年度偵字第一四二二五號；移送併案審理案號：臺灣桃園地方法
院檢察署八十七年偵字第一四七四九號），提起上訴，本院判決後經最高法院第一次
發回更為審理，本院判決如左：
    主      文
原判決撤銷。
甲○○在公有及私人山坡地內未經同意擅自從事處理廢棄物，致生水土流失，未遂，
處有期徒刑伍月，如易科罰金，以佰元折算壹日。
戊○○無罪。
    事      實
一、甲○○係上立環保工程股份有限公司（設於桃園縣龜山鄉大崗村大湖五十二之一
    號一樓；以下簡稱上立公司）負責人，明知坐落桃園縣龜山鄉○路○段西勢湖小
    段一三０之一地號土地，業經臺灣省政府依山坡地保育利用條例第三條暨水土保
    持法第三條第一項第三款規定，於八十五年三月六日以八五農水字第一二三一四
    號公告為「山坡地」，其墾殖、占用、開發、經營、使用均應先擬具水土保持計
    畫，送請各該目的事業主管機關核定，並監督實施，方可行之，不可擅自為之，
    竟未徵得土地所有權人己○○、乙○○及臺灣省政府（管理者：臺灣省政府地政
    處）及其他共有人之同意，復未先擬具水土保持計畫送請各該目的事業主管機關
    核定，擅自於八十七年八月下旬某日，以月薪新臺幣四萬元雇用不知情之戊○○
    ，由戊○○駕駛上立公司所有車牌號碼Ｓ六─八六五號自用大貨車，將上立公司
    基於與臺北縣林口工四工業區廠商間廢棄物清理承攬契約所取得之事業廢棄物，
    載往並傾倒堆積在上開山坡地，供為垃圾之廢棄物處理分類及轉運場，因未設置
    擋土牆，亦未作坡面保護措施，致廢棄物裸露，嚴重破壞自然景觀生態及水土保
    持功能，遇雨即遭沖刷流失，又緊鄰鄉鎮道路，隨時有坍塌之虞，危害公共水源
    涵養、妨害自然排水及人車往來等公共安全，嗣於同年九月二十二日上午九時四
    十分許，經桃園縣龜山鄉公所會同桃園縣警察局龜山分局人員至現場取締，適戊○○於前開土地處理廢棄物而為警查獲，甲○○方停止在上開處所從事處理廢棄
    物，始未生水土流失之結果。
二、案經桃園縣警察局龜山分局報告臺灣桃園地方法院檢察署檢察官偵查起訴。
    理      由
壹、被告甲○○部分：
一、訊據被告甲○○固坦承將渠所經營上立公司向臺北縣林口工四工業區廠商承攬清
    理之事業廢棄物，由上立公司所僱用之戊○○載往右開處堆置分類之事實，惟矢
    口否認有何違反水土保持法之意圖，並以：渠並不知該處所為山坡地，係於徵得
    土地所有人乙○○同意始在該地暫行堆置廢棄物，於垃圾分類以便資源回收後，
    隨即載運至桃園縣龜山鄉垃圾場傾倒云云置辯。惟查：
    (一)桃園縣龜山鄉公所人員於八十七年九月二十二日在桃園縣龜山鄉○路○段西勢
      湖小段一三０之一地號土地，查獲被告戊○○未做好排水設施，在該處所堆置
      廢棄物，有桃園縣山坡地保育利用管理查報與取締案件會勘紀錄暨現場照片在
      卷（偵一四二二五號卷第九、十九至二四頁）。而該處之廢棄物，係上立公司
      與臺北縣林口工四工業區廠商簽訂廢棄物清理承攬契約，由被告戊○○前往載
      運堆置，除據被告甲○○迭次自白在卷，且據被告戊○○於偵審供稱受上立公
      司僱用載運在該處所堆置廢棄物無訛（同上卷第五頁、二九至三十頁；上訴卷
      第二三、四四頁），並有上立公司營利事業登記證、上立公司與工四廠清運委
      託契約、上立公司與被告戊○○合約書在卷可稽（偵一四二二五號卷第十一、
      十六、十七頁），自足徵被告甲○○確有指示上立公司所僱用之戊○○將承運
      廢棄物置於右揭處所之行為。
    (二)桃園縣龜山鄉○路○段西勢湖小段一三０之一地號土地，於被告甲○○指示戊○○堆積廢棄物時，查係臺灣省、己○○、乙○○等人共有，有卷附土地登記
      簿謄本影本可憑（他字卷第二六至二八頁），又上開地號土地早經行政院於民
      國六十八年十一月二十一日以台六八經字第一一七０一號函核定，臺灣省政府
      於六十九年二月六日以府農山字第一六八八六七號函公告為山坡地，且經臺灣
      省政府依山坡地保育利用條例第三條暨水土保持法第三條第一項第三款規定，
      於八十五年三月六日以八五農水字第一二三一四號公告為「山坡地」，有桃園
      縣政府八六府農保字第一一六二六六號函在卷可稽（原審卷第三一頁），被告
      甲○○係經營環保工程公司，從事廢棄物處理事業，其業務上既需用土地供分
      類使用，衡諸社會一般人經驗，對與其住處同位於龜山鄉之右揭土地屬業經依
      山坡地保育利用條例及水土保持法公告而不得堆置廢棄物之山坡地，具有認識
      乙節，至屬灼然。被告甲○○於原審雖供稱渠曾獲得乙○○同意始使用右揭土
      地，惟未獲得其他所有權人同意（原審卷第五六頁），復據證人己○○於本院
      前審到庭具結證稱「（是否有同意甲○○在系爭土地上傾倒廢棄物）我根本不
      知道此事，我是接到證人傳票才知道。」（上訴卷第三二頁），至於被告甲○○所為曾獲得乙○○同意乙節，業據證人乙○○於本院前審到庭具結證稱「（
      有無同意甲○○於上開土地傾倒廢棄物）沒有，我當時因癌症在休養。」、「
      （甲○○是否有打電話給你）沒有，我當時在生病，也沒有接電話，有時在南
      部。」（上訴卷第三二頁反面、三三頁），於本院調查時復為同一證述（本院
      卷第五二頁），雖證人丙○○於本院調查時證稱渠常與被告甲○○前往乙○○
      登記簿謄本記載，右揭土地查係乙○○與他人共有，乙○○權利範圍僅為四三
      二分之七二，而該土地並未分管，亦據證人己○○、乙○○於本院調查時到庭
      具結證述明確（本院卷第五二頁），且被告甲○○堆置之廢棄物遍佈該土地，
      亦有卷附照片可參（偵一四二二五號卷第十九至二四頁），乙○○既僅為土地
      共有人之一，衡諸事理，當無僅因與被告甲○○間私誼，遽行允諾被告甲○○
      使用全部土地之可能，是證人丙○○所為證述，顯屬迴護被告甲○○之詞，並
      不足以採為有利於被告甲○○認定之依據。
    (三)被告甲○○未經右揭土地所有權人同意，擅自在右揭處所堆置廢棄物，其所使
      用土地並未施做擋土牆，亦未作坡面保護措施，致廢棄物裸露，有卷附前揭照
      片可憑，是核被查獲時之客觀情形，顯有因嚴重破壞自然景觀生態及水土保持
      功能，若遇雨即遭沖刷流失而隨時有坍塌及危害公共水源涵養、妨害自然排水
      及人車往來等公共安全之虞，然該處所於八十七年九月二十二日被查獲後迄今
      ，並無水土流失情形，且目前所飲用井水並未被污染，業據證人丁○○○於本
      院調查時到庭證述明確（本院卷第三四、三六頁），經桃園縣政府於九十二年
      八月五日再派員前往現場查勘結果，並未發現水土流失及公共危險現象，亦有
      桃園縣政府九十二年九月一日府水保字第０九二０一九九四０二號函暨所附照
      片在卷內可稽（本院卷第六八至七二頁），是被告甲○○上開行為，雖未達發
      生水土流失之結果，然水土保持法第三十二條第四項既有處罰未遂犯規定，被
      告甲○○自不能因其行為未達水土流失之結果而免責。
    綜右事證，被告甲○○所為否認犯罪之辯解，核屬卸責之詞，並不足採信，被告
    甲○○右揭犯罪行為，已經證明，應依法論科。
二、核被告甲○○右揭行為，係犯水土保持法第三十二條第四項、第一項在公有或私
    人山坡地未經同意擅自從事處理廢棄物，致生水土流失未遂罪，被告甲○○利用
    不知情之戊○○實施右揭犯罪行為，為間接正犯。公訴人雖認被告甲○○行為係
    犯該法第三十二條第一項之罪，然依右揭事證，本件並無積極證據足證被告甲○○行為已達致生水土流失結果，被告甲○○行為僅構成該罪之未遂犯，亦不生變
    更起訴法條之問題。又雖山坡地保育利用條例第三十四條第一項對於在公有或他
    人山坡地內，擅自從事廢棄物之處理亦有處罰規定，而被告甲○○上開行為同時
    該當於山坡地保育利用條例第三十四條第一項構成件，惟依法規競合之法理，自
    應優先適用水土保持法之規定，自不再論以違反山坡地保育利用條例第三十四條
    第一項之罪，至公訴人另認被告甲○○就前開行為另涉刑法第三百二十條第二項
    竊佔罪責，惟水土保持法第三十二條第一項之罪，以「公有或私人山坡地、公有
    林區或他人私有林區內未經同意擅自墾殖、占用或從事同法第八條第一項第二款
    至第五款之開發、經營或使用，致生水土流失或毀損水土保持之處理與維護設施
    」為要件，該條之規定雖重在山坡地或林區之水土保持，惟亦含有竊佔罪之本質
    ，是水土保持法第三十二條第一項為刑法第三百二十條第二項之特別規定，依特
    別法優於普通法之法律競合關係，亦應依水土保持法第三十二條第一項規定論處
    ，不另成立刑法竊佔罪。又被告甲○○犯罪既屬未遂，爰依刑法第二十六條前段
    規定減輕其刑。
三、公訴意旨另以被告甲○○於同地段一三０之五地號亦堆置廢棄物同觸犯水土保持
    法第三十二條第一項之罪嫌，且就前開行為另涉山坡地保育利用條例第三十五條
    第三項之罪嫌。惟查：(一)依卷附桃園縣山坡地保育利用管理查報與取締案件會勘
    紀錄記載，違規地點係在龜山鄉舊路坑西勢湖小段一三０之一地號土地，公訴人
    認被告甲○○在同地段一三０之五地號土地堆置廢棄物，自乏積極證據足為佐證
    ；(二)山坡地保育利用條例第三十四條規定「在公有或他人山坡地，不得擅自墾殖
    、占用或從事第九條第一款至第九款之開發、經營或使用‧‧」，查係對無使用
    權人所設處罰規定，為刑法上竊佔罪之特別法，而同條例第三十五條第一項則係
    對於有使用權者未依規定擬具水土保持計畫，或水土保持計畫未經核定而擅自實
    施，或未依核定之水土保持計畫實施者所設處罰規定，而所謂有使用權者則限於
    同條例第九條所規定之水土保持相關義務人，亦即土地之經營人、使用人或所有
    人；，是未經土地所有權人同意，擅自墾殖、占用或開發經營之行為，乃屬違反
    山坡地保育利用條例第三十四條規定之範疇，不得援引同條例第三十五條第三項
    予以處罰，被告甲○○並非土地所有權人，亦未經土地所有權人之同意而使用右
    揭山坡地，核與山坡地保育利用條例第三十五條第三項之構成要件有別，惟因依
    公訴意旨認該部分與右開論罪科刑部分具有想像競合犯之關係，該部分爰不另為
    無罪之諭知，附此敘明。
貳、被告戊○○部分：
一、公訴意旨略以：被告甲○○係上立公司負責人，未經主管機關許可，亦未擬具水
    土保持計劃，明知桃園縣龜山鄉○路○段西勢湖小段一三０之一、一三０之五地
    號等為山坡地保育區之國有溝渠地，竟意圖基於為自己不法利益之犯意，擅自以
    將其所清運林口工四工業區內之事業廢棄物傾倒在上址之方式，竊佔上開國有土
    地，且未設置擋土牆等防護設施，造成自然地貌變更，土石裸露、滑動，並任令
    上開事業廢棄物裸露，破壞自然景觀生態及水土保持功能，遇雨即遭沖刷流失，
    又緊臨鄉鎮道路，隨時有坍塌之虞，致生公共危險，危害公共水源涵養、妨害自
    然排水及人車往來等公共安全，嗣於八十七年九月二十二日九時四十分許，由被
    告甲○○所僱用並與其具有犯意聯絡之被告戊○○，在上址清理上開事業廢棄物
    時，為警當場查獲，因認被告戊○○涉山坡地保育利用條例第三十四條第一項、
    第三十五條第三項、水土保持法第三十二條、刑法第三百二十條第二項罪嫌。
二、訊之被告戊○○，固坦承於右揭時地清理事業廢棄物為警查獲之事實，然堅決否
    認有任何公訴意旨所指犯罪行為之意圖，並以渠僅係受上立公司僱用載運事業廢
    棄物返回右揭處所分類後再行轉運，並不知公司使用土地來源等語置辯。
三、公訴人認被告戊○○涉有右揭罪嫌之犯罪行為，無非以公訴事實業據被告戊○○
    、甲○○於警詢及偵查中供述綦詳，並有現場照片十六張在卷可稽為依據。惟查
    ：
    (一)被告甲○○係上立公司負責人，依諸右揭事證，其係未經桃園縣龜山鄉○路○
      段西勢湖小段一三０之一地號土地所有權人同意，擅自在該處土地上處理廢棄
      物，並無積極證據足以證明其同時並有使用同小段一三０之五地號土地之行為
      ，公訴人認被告戊○○在同小段一三０之五地號土地上處理廢棄物，即非有據
      。至於被告戊○○雖在桃園縣龜山鄉○路○段西勢湖小段一三０之一地號土地
      上清理廢棄物為警查獲，然其是否基於與被告甲○○間犯意聯絡或行為分擔之
      共同正犯關係而實施犯罪，仍應依積極證據為證。
    (二)據被告戊○○迭於警詢中供稱「我是受僱於上立環保工程股份有限公司，擔任
      載運廢棄垃圾車之司機，（公司）有桃營登字第０００九二七五二號（營利登
      記證）。」、「（每月支領薪資）四萬元。」、「都在本村工四工業區內之工
      廠，均在白天載運後至堆放地點放置在預先挖好之坑洞內，再轉運至他處堆放
      。」、「據我所知道此地主為乙○○之男子所有。」、「（上立公司和乙○○
      是否有訂合約）此事我不清楚，我只是受僱於上立公司，擔任載運堆置廢棄垃
      圾之工人，其他事情我均不清楚。」，嗣於偵查中供稱「八十七年八月底才將
      垃圾堆放在查獲地，之前從八十七年五、六月是堆放在聲寶公司旁邊的空地，
      一直到八十七年八月才改在這裡，都是暫時堆放，等第二天早上十二點之前，
      再轉運到鄉公所垃圾場。」，再於本院上訴審時供稱「作業是公司通知我做的
      ，我們只是在該處做分類。」、「我是公司僱的員工，是公司指示在該處工作
      。」，於本院調查時復陳稱「受僱上立公司去工業區收廢棄物回收，八十六年
      進公司，於八十七年八月間開始倒，之前那塊地合約到了，但廢棄物回收須每
      天作，公司說暫時放在該地處理，我不知道該地怎麼來的。」，是核被告戊○○歷次供述，均指稱渠係受上立公司僱用，負責前往廠商處載運事業廢棄物，
      再於公司指定處所分類後轉運往他處，佐以卷附上立公司營利事業登記證、上
      立公司與工四廠清運委託契約之證據，自足徵被告戊○○所為渠依公司指示而
      在右揭處所清理廢棄物之辯解，與一般受僱者所從事行為並無相悖之處，自應
      認屬實。
    (三)被告戊○○為上立公司所僱用之司機，負責前往廠商處所收取事業廢棄物，再
      依公司指示堆置於右揭處所，依其在該公司職位及工作內容，衡諸事理，已無
      參與取得該處所過程之可能，而證人庚○○於本院調查時亦到庭具結證稱渠於
      八十七年五月底以前即在上立公司工作，被告洪世明未曾過問或知悉公司之事
      務，均係按公司指示做事（本院卷第三三、三四頁），且證人丙○○亦證稱「
      我只知道他（戊○○）在載垃圾，他不知道土地使用情形。」（本院卷第三五
      頁），而依被告戊○○所為供述，亦未言及渠知悉該土地未經所有權人同意，
      且公訴人復未就被告戊○○與被告甲○○間就擅自使用他人及公有山坡地如何
      具有犯意聯絡或行為分擔乙節提其證據資為證明，自不得僅因被告戊○○因任
      職上立公司而在右揭處所處理廢棄物，遽行臆測其與被告甲○○間具有共同正
      犯關係，進而認被告戊○○有公訴意旨所指右揭犯罪嫌疑之行為。
    綜右理由，公訴人所援證據均不足為被告戊○○確有山坡地保育利用條例第三十
    四條第一項、第三十五條第三項、水土保持法第三十二條、刑法第三百二十條第
    二項罪嫌之佐證，此外復無其他積極證據足以證明被告戊○○確有公訴人所指之
    犯罪行為，應認被告戊○○犯罪尚屬不能證明。
、原審法院經審理結果，對被告甲○○為論罪科刑之判決，固非全屬無見。惟查，
    被告甲○○實施右揭犯罪行為，並未達致生水土流失之結果，原審依水土保持法
    第三十二條第一項規定予以論罪，自有未合；又本件並無積極證據足以證明被告
    戊○○與被告甲○○間具有犯意聯絡及行為分擔，原審遽行認定被告戊○○與被
    告甲○○為共同正犯，亦屬不當，被告戊○○否認犯罪而提起上訴，為有理由，
    且原審關於被告甲○○部分既有上開可議，自應由本院將原審判決撤銷改判。爰
    審酌被告甲○○品行、智識程度、犯罪動機、目的、手段、所生危害及犯罪後態
    度等一切情狀，量處如主文第二項所示之刑，又被告甲○○犯罪後，關於易科罰
    金規定，刑法第四十一條第一項業經修正為「犯最重本刑為五年以下有期徒刑以
    下之刑之罪，而受六個月以下有期徒刑或拘役之宣告，因身體、教育、職業、家
    庭之關係或其他正當事由，執行顯有困難者，得以一元以上三元以下折算一日，
    易科罰金。但確因不執行所宣告之刑，難收矯正之效，或難以維持法秩序者，不
    在此限。」，經總統於九十年一月十日公布並自同年月十二日生效，被告甲○○
    所犯之罪最重法定刑為五年有期徒刑，且經宣告有期徒刑五月，符於刑法第四十
    一條第一項規定，依刑法第二條第一項前段規定，應適用裁判時法律並為如易科
    罰金標準之諭知，被告戊○○部分，則為無罪之諭知。末查，被告甲○○利用被
    告戊○○實行右揭犯罪行為時，在現場所查獲Ｓ六─八六五號自用大貨車查係上
    立公司所有，有行車執照影本在卷可稽（偵一四二二五號卷第五三頁），既非屬
    被告甲○○所有，爰不為沒收之諭知，附此敘明。
據上論斷，應依刑事訴訟法第三百六十九條第一項前段、第三百六十四條、第二百九
十九條第一項前段、第三百零一條第一項，水土保持法第三十二條第四項、第一項，
刑法第十一條前段、第二十六條前段、第二條第一項前段、第四十一條第一項前段，
罰金罰鍰提高標準條例第二條判決如主文。
本案經檢察官張啟彬到庭執行職務
中    華    民    國      九十二      年      九      月     二十三     日
                            臺灣高等法院刑事第十九庭
                                審判長法  官  許  國  宏
                                      法  官  洪  光  燦
                                      法  官  林  勤  純
右正本證明與原本無異。
檢察官及被告甲○○如不服本判決應於收受送達後十日內向本院提出上訴書狀，未附
理由時應於提起上訴後十日內向本院補具上訴理由書狀（均應按他造人數提出繕本）
。
被告戊○○不得上訴。
                                      書記官  葉  瑩  庭
中    華    民    國      九十二      年      九      月     二十四     日
附錄本案論罪科刑法條全文
水土保持法第三十二條
在公有或私人山坡地或國、公有林區或他人私有林區內未經同意擅自墾殖、占用或從
事第八條第一項第二款至第五款之開發、經營或使用，致生水土流失或毀損水土保持
之處理與維護設施者，處六個月以上五年以下有期徒刑，得併科新臺幣六十萬元以下
罰金。但其情節輕微，顯可憫恕者，得減輕或免除其刑。
前項情形致釀成災害者，加重其刑至二分之一；因而致人於死者，處五年以上十二年
以下有期徒刑，得併科新臺幣一百萬元以下罰金；致重傷者，處三年以上十年以下有
期徒刑，得併科新臺幣八十萬元以下罰金。
因過失犯第一項之罪致釀成災害者，處一年以下有期徒刑，得併科新臺幣六十萬元以
下罰金。
第一項未遂犯罰之。
犯本條之罰者，其墾殖物、工作物、施工材料及所使用之機具沒收之。


司法院資訊處製作；財團法人民間司法改革基金會備份。
